【裁判字號】    89,訴,1095
【裁判日期】    891109
【裁判案由】    清償代墊款
【裁判全文】
臺灣板橋地方法院民事判決  八十九年度訴字第一○九五號
    原          告  乙○○○
    訴 訟 代 理 人  傅國光律師
    被          告  丙○○
    兼右訴訟代理人  甲○○（原名朱美女）住台北縣樹林市○○路○段二一七號十
                              .
右當事人間請求清償代墊款事件，本院判決如左：
    主      文
被告甲○○應給付原告新臺幣壹佰陸拾伍萬元及自中華民國八十八年五月二十六日起
至清償日止按週年利率百分之五計算之利息。
原告其餘之訴駁回。
訴訟費用由被告甲○○負擔二分之一，餘由原告負擔。
    事      實
壹、原告方面：
一、聲明：被告應連帶被告應給付原告新臺幣（下同）二百二十九萬五千一百八十七
    元及自中華民國八十八年五月二十六日起至清償日止按週年利率百分之五計算之
    利息。
二、陳述：
  (一)被告甲○○與原告為多年同學，以其夫丙○○於樹林鎮大昌證券公司擔任營業
      員需個人業績為由，提供其婆婆簡許鑾之大昌證券帳戶，請原告於該戶買賣股
      票。八十七年間，被告丙○○卻利用該帳戶向復華證券融資三百十五萬二千元
      買入廣宇股票二萬七千股、正道股票二萬股、聯成食股票四萬股，總計八萬七
      千股。由於隨後股價大跌，被告融資買進個股市值低於融資維持率，必須依賴
      原告股票之市值支撐，以免被復華公司追繳。待原告所有現股價值已瀕臨無法
      支撐被告之維持率時，被告夫妻竟利用原告現股即將被復華公司斷頭賣出抵償
      被告融資之虞，於八十七年十二月十日告知原告稱渠已破產，請原告代其處分
      股票，至於股票賣出後仍不足清償融資本利之差額部分，亦向原告借款代其籌
      款清償，以免危及婆婆信用及其被告之工作，他日必償還原告債務等云云。原
      告信其將來必會償還，陸續以匯款、處分股票等方式，總計代被告清償之金額
      、日期明細如左：
    (一)八十八年十二月二十九日、八十八年一月五日現金匯款二次，總計一百十六萬
      四千九百四十二元，代償被告之廣宇股票二萬股融資本利。
    (二)八十八年一月二十五日處分賣出被告所有廣宇股票二萬七千股，所得款項均由
      復華證券逕行抵被告之廣宇股票七千股融資本利，剩餘部分則遭留置抵償聯成
      食四萬股之部分融資本利。
    (三)八十八年二月二日、二月三日賣出被告所有正道股票二萬股，所得款項由復華
      證券逕行抵償被告正道股票融資本利，不足之差額四十二萬二千八百九十元，
      由原告分別於二月四日、五日以現金匯款代償。
    (四)由於前述處分仍不足被告償還所餘聯成食之融資借款，且因該股票已列停止交
      易，故於八十八年三月十八日賣出原告自有之廣豐股票，以部分所得抵償，計
      八十六萬零五百六十五元。
    (五)依證期會公告價格每股四點七六元申請獲准場外交易，於八十八年三月二十五
      日賣出被告之聯成食股票四萬股，以所得十八萬九千零九十二元抵沖之代償
      之出。以上各項代償金額經支出與所得相抵後，原告淨支出為二百二十五萬九
      千三百零五元。
  (二)前述處分期間（自八十七年十二月二十九日至八十八年三月二十五日）原告仍
      不斷催促被告清償債務，而被告竟於八十八年一月八日向原告強稱渠已於八十
      七年十二月十日向原告宣稱倒閉，故其所有於簡許鑾帳戶之股票（即前述各類
      股票八萬七千股）自應以該日集中市場收盤價為準計算總值，不足清償融資本
      利之差額部分一百六十五萬元，始為其債務，且日後不予計息，由於股價逐日
      下跌，其融資債務日益擴大，原告並無足夠財力應付，況股票求售變現及鉅款
      籌措亦非一日可成，故該項主張為原告所堅持不允，惟被告始終自持該主張不
      理會原告，即便以被告自行主張之金額要求其先行清償以化解原告財物危機，
      亦遭被告百般推辭，原告以郵局台北十四支局第四七九號存證信函要求被告於
      八十八年五月二十五日前清償，並以年息百分之五按原告各項代償支出發生日
      起加計利息至期限日止，總計本利二百二十九萬五千一百八十七元，然亦未獲
      支付。
  (三)被告夫婦向原告金錢借貸，由原告逕行向被告債權人復華證券金融公司墊款清
      償，被告夫婦並承諾返還代墊款，二造法律關係為民法第四百七十四條之金錢
      消費借貸，依法請求返還借款總額，並自八十八年五月二十六日催告履行日起
      按年息百分之五計算之利息。
三、證據：提出原告為被告處分償還融資負債明細表、第一銀行八十七年十二月二十
    九日、八十八年一月二十五日、八十八年二月四日匯款單影本、大昌證券股份有
    限公司八十八年一月二十五日、八十八年三月十六日交割單影本、財政部證期會
    八十八年三月十日函影本、存證信函影本等為證據。
貳、被告方面：
一、聲明：
  (一)被告丙○○部分：聲明請求駁回原告之訴。
  (二)被告甲○○部分：原告之訴於超過一百六十五萬元部分駁回。
二、陳述：
  (一)被告丙○○部分：
    (一)被告丙○○與甲○○雖為夫妻關係，但丙○○從未向原告借貸上述款項。原告
      主張該筆款項係被告夫妻二人所借，就此自應負舉證責任。且依原告起訴狀事
      實及理由欄第一段之記載，原告亦自承係被告甲○○提供其婆婆簡許鑾之大昌
      證券帳戶，請原告於該帳戶買賣股票，與丙○○並無任何關係，然原告並無任
      何證據逕以被告丙○○卻利用該帳戶向復華證券融資購買股票之不實事項要求
      丙○○應清償款項。
    (二)依起訴狀中證物六原告於八十八年五月二十日所發存證信函，原告發函對象僅
      為另一被告甲○○，且該存證信函明白表示係甲○○要求原告共同投資，融資
      買進股票及借款者均係甲○○，原告於彼時即已明確知悉借款者為甲○○。另
      原告曾於八十八年對甲○○聲請發支付命令，甲○○聲明異議後，原告於八十
      八年八月二十五日所提準備書狀亦明白表示要求共同投資、融資及借款者均為
      甲○○，故原告現以丙○○為共同被告請求應與甲○○連帶給付，並無理由。
    (三)退萬步言，縱使原告可證明丙○○與甲○○係一起向其借款，然依民法第二百
      七十二條規定：數人負同一債務，明示對於債權人各負全部給付之責任者，為
      連帶債務。無前項之明示時，連帶債務之成立，以法律有規定者為限。又同法
      第二百七十一條規定：數人負同一債務或有同一債權，而其給付可分者，除法
      律另有規定或契約另有訂定外，應各平均分擔之。縱鈞院認為被告二人確係一
      起向原告借貸，然消費借貸之給付可分，法律並未規定為連帶債務，當事人間
      亦未約定應連帶給付，故原告請求被告連帶給付亦無依據。
  (二)被告甲○○部分：
    (一)被告甲○○與原告雖曾以被告甲○○婆婆之帳戶共同投資購買股票，其後亦有
      股票之市價低於被告甲○○向證券公司融資借款之情形，但被告甲○○為恐自
      己與原告之股票皆遭證券公司賣出抵償，恐使原告損失過大，於八十七年十二
      月間經與原告協商後達成協議，將正道工業股票二萬股、廣宇股票二萬七千股
      以八十七年十二月十日之收盤價由原告承受該等股票，聯成食品四萬股則以停
      止交易前之價格讓與原告，以此金額結算積欠原告之款項，由被告甲○○自己
      吸收較多損失，此由原告於八十八年五月七日曾以存證信函寄達被告甲○○，
      信函中明確表示「台端於民國八十七年十二月向本人借款新臺幣一百六十五萬
      元整：：：特此書面重申：台端所欠借款新臺幣一百六十五萬元整，限於民國
      八十八年五月二十五日前一次全數清償本人。」原告並未表示一部請求之意思
      ，尚且為加強語氣以「特此書面重申」表示借款為一百六十五萬元，然原告於
      發出該信函後為要求更多金額，於八十八年五月二十日竟另行發函要求被告應
      給付二百二十九萬五千一百八十七元，惟依起訴狀證物六之存證信函與被證二
      存證信函比較，該二信函所述債權之發生日期均為八十七年十二月，及原告要
      求之清償日期均為同一日，更足證明二債權為同一債權，故被告積欠原告之債
      務確僅一百六十五萬元。
    (二)就原告與被告甲○○間曾協議由原告以八十七年十二月十日收盤價代被告甲○
      ○處分系爭上述股票，此事實業經原告於起訴狀中自承，且原告當時並無任何
      不同意之表示，被告甲○○另於八十八年一月八日簽發經結算之金額借據一百
      六十五萬元交予原告由其無條件收受，並經原告於八十八年五月二十日之存證
      信函中加以承認，惟嗣後原告想賺得股票回升之差額，遲至八十八年一月二十
      五日之後，因不堪損失才陸續賣出股票，就此期間之股票差額原告卻推翻協議
      要求被告甲○○負擔，顯違雙方之間約定。而被證三之欠款明細表係原告與被
      告甲○○依八十七年十二月十日收盤價協議計算之金額，正道工業股票每股應
      為十九點四元、廣宇為二五點六元（但原告當初向被告甲○○稱收盤價為二二
      點六元，並以此計算股票價值）、聯成食品為每股十七點六元（停止交易前之
      價格），乘上被告甲○○持有之股票，總值為一百七十萬二千二百元，而被告
      甲○○向證券公司融資金額為三百十五萬二千元，融資利息則為十九萬七千六
      百九十九元，故被告甲○○計算出僅欠原告一百六十四萬七千六百九十九元，
      而取整數一百六十五萬元，並簽立借據一百六十五萬元交付原告，故該金額實
      有所據。（按：若以正確之金額計算，實際上被告甲○○僅欠原告一百五十六
      萬六千四百九十九元，與上述計算出之一百六十四萬七千六百九十九元，被告
      甲○○尚多計算予原告八萬一千二百元，其中八萬一千元並為原告故意或過失
      報錯廣宇價格所致）。
    (三)依被告甲○○於八十七年十二月十日融資之總額為六百九十九萬四千元，當日
      全部融資股票之市值為六百三十九萬五千七百元，即使加計融資利息，被告甲
      ○○應清償者亦不超過一百萬元，故被告甲○○本計畫若原告不願代為處分系
      爭股票，即將全部股票賣出，而經與原告協議原告願代為處分始與之結算該部
      分差額並簽發借據與原告，今原告自行以另一方式計算被告甲○○之欠款，未
      得被告甲○○同意而要求應返還二百二十九萬五千一百八十七元，就超過一百
      六十五萬元部分之請求並無理由。
    (四)原告當初如果不同意以股票抵償，就不應該處分被告甲○○之股票，原告本身
      也有使用融資做股票，且原告如不同意結算結果，可以不拿收據。
三、證據：提出原告所提準備書狀影本、存證信函影本、欠款明細表影本、正道工業
    八十七年十二月十日盤勢圖影本、廣宇八十七年十二月十日盤勢圖影本、被告甲
    ○○寄與原告之存證信函影本、融資融券餘額清單影本、融資計算表等為證據。
    理      由
一、關於被告甲○○部分：
  (一)按當事人於言詞辯論期日時為訴訟標的之捨棄或認諾者，應本於其捨棄或認諾
      為該當事人敗訴之判決，民事訴訟法第三百八十四條定有明文。經查，本件原
      告主張被告二人向原告借款，代墊償還買賣股票損失及融資利息等款項，扣除
      處分股票所得抵償後，被告尚積欠原告二百二十九萬五千一百八十七元等語，
      被告甲○○就其中一百六十五萬元部分業已認諾，但抗辯稱雙方已經就債務關
      係達成協議，結算之後確定被告甲○○計欠原告一百六十五萬元等語。經查，
      就被告甲○○所認諾其應給付原告一百六十五萬元部分，應依前揭民事訴訟法
      第三百八十四條規定，為被告甲○○敗訴之判決；又按給付無確定期限者，債
      務人於債權人得請求給付時，經其催告而未為給付，自受催告時起，負遲延責
      任。其經債權人起訴而送達訴狀，或依督促程序送達支付命令，或為其他相類
      之行為者，與催告有同一之效力；又按遲延之債務，以支付金錢為標的者，債
      權人得請求依法定利率計算之遲延利息。但約定利率較高者，仍從其約定利率
      ；民法第二百二十九條第二項、第二百三十三條第一項分別定有明文，本件原
      告曾以存證信函催告被告甲○○應於八十八年五月二十五日前清償，被告甲○
      ○迄今尚未清償，原告請求被告甲○○支付自遲延之時即八十八年五月二十六
      日起至清償日止按法定利率計算之遲延利息，亦為有理由，應予准許。
  (二)又按和解有使當事人所拋棄之權利消滅，及使當事人取得和解契約所訂明權利
      之效力。原告又主張以其陸續為被告甲○○墊款，而以墊款作為其借款之交付
      一節，被告甲○○則抗辯稱雙方業已結算，被告所有之股票亦遭原告處分等語
      抗辯。經查，依據原告所提出由被告甲○○在八十八年一月八日所簽立且為兩
      造均不爭執其真正之字條內容，內載被告甲○○（原名朱美女）截至八十七年
      十二月十日止尚欠原告一百六十五萬元，而原告又於八十八年五月七日以交通
      部郵局（台北十四支局）第四四一號存證信函催告被告甲○○應於八十八年五
      月二十七日前一次全數返還原告一百六十五萬元，可見被告甲○○所簽立之承
      諾債務之字條雖無原告簽署承認之字樣，然依原告所發出之存證信函內容觀之
      ，可見被告抗辯稱當初結算的數額已經原告同意一節，應與事實相符而可採信
      ，原告主張該字條並無原告簽名而否認原告已經同意被告結算後之金額云云，
      並無可採；且原告亦不否認將被告甲○○之婆婆簡許鑾帳戶內之股票予以處分
      變賣之事實，倘雙方未曾就現有股票作價抵償原告債權一事達成協議，原告豈
      會將被告甲○○所有之股票處分？且雙方如未曾就此達成協議，原告又豈有權
      利處分被告甲○○所有之股票？綜上所述，被告抗辯兩造已經就雙方間債務關
      係結算完畢並確定金額為一百六十五萬元一節，應與事實相符而可採信，原告
      主張被告甲○○尚欠其二百二十九萬元五千一百八十七元，其超過一百六十五
      萬元及原告所請求之遲延利息部分並無理由，應予駁回。
三、關於被告丙○○部分：
    按當事人主張於己有利之事實者，就其事實有舉證之責任，民事訴訟法第二百七
    十七條定有明文。本件原告雖張向原告借貸者為被告夫妻二人，然為被告丙○○
    所否認，依據原告所提出之證據，均為向被告甲○○催索之函件及被告甲○○承
    諾之字條，並無其交付款項或為被告丙○○代墊款項之證據，則原告就其此部分
    之主張並未為充足之舉證以實其說，原告此部分之主張自難認為可採，從而，原
    告請求被告丙○○應與被告甲○○連帶清償借款部分，並無理由，應予駁回。
三、本件事證已臻明確，兩造其餘聲明、主張及攻擊防禦方法與證據，經本院斟酌後
    ，與本件判決結果已不生影響，故不一一論列，附此敘明。
四、結論：本件原告之訴為一部有理由，一部無理由，並依民事訴訟法第七十八條、
    第七十九條但書，判決如主文。
中      華      民      國    八十九    年     十一     月      九      日
                                臺灣板橋地方法院民事第一庭
~B法      官  許  瑞  東
右為正本係照原本作成。
如對本判決上訴，須於判決送達後二十日內向本院提出上訴狀。
中      華      民      國    八十九    年     十一     月      九      日
~B法院書記官  許  慧  禎


司法院資訊處製作；財團法人民間司法改革基金會備份。
